臺灣臺北地方法院民事判決　　　　　　　96年度訴字第1261號
原　　　告　甲○○
訟訟代理人　王建中律師
被　　　告　乙○○
　　　　　　金鷹旅行社股份有限公司
法定代理人　丙○○
　　　　　　　　　　　10弄1.
上列當事人間請求損害賠償事件，本院於中華民國九十六年四月
二十六日言詞辯論終結，判決如下：
    主  文
被告乙○○應給付原告新臺幣壹佰柒拾柒萬伍仟玖佰柒拾參元及
自民國九十六年二月九日起，至清償日止，按年息百之五計算之
利息。
被告乙○○應給付原告新臺幣貳萬伍仟伍佰壹拾捌元及自民國九
十六年三月十六日起至清償日止，按年息百之五計算之利息。
原告其餘之訴駁回。
訴訟費用由被告乙○○負擔。
本判決第一項於原告以新臺幣伍拾玖萬壹仟玖佰玖拾壹元為被告
乙○○供擔保後，得假執行。
本判決第二項得假執行。
原告其餘假執行之聲請駁回。
    事實及理由
壹、程序方面：
一、按訴狀送達後，原告不得將原訴變更或追加他訴。但有下列
    各款情形之一者，不在此限：一、被告同意者。二、請求之
    基礎事實同一者。三、擴張或減縮應受判決事項之聲明者。
    四、因情事變更而以他項聲明代最初之聲明者。五、該訴訟
    標的對於數人必須合一確定時，追加其原非當事人之人為當
    事人者。六、訴訟進行中，於某法律關係之成立與否有爭執
    ，而其裁判應以該法律關係為據，並求對於被告確定其法律
    關係之判決者。七、不甚礙被告之防禦及訴訟之終結者。民
    事訴訟法第255條定有明文。查原告起訴聲明為：「被告應
　　連帶給付原告新台幣（下同）4,500,000元，及自起訴狀繕
  　本送達之翌日起至清償日止，按年息5％計算之利息。」，
    嗣於訴狀送達被告後，減縮訴之聲明為：「被告應連帶給付
    原告1,775,973元，及自起訴狀繕本送達之翌日起至清償日
    止，按年息5％計算之利息。」同時另追加訴之聲明為：「
    被告乙○○應給付原告25,518元，及自起訴狀繕本送達之翌
    日起至清償日止，按年息5％計算之利息。」，基礎事實均
    為被告乙○○是否仍為承租人，揆諸首開規定第二、三款，
    應予准許。
二、本件被告金鷹旅行社股份有限公司（下簡稱金鷹旅行社）未
    於言詞辯論期日到場，核無民事訴訟法第386條所列各款情
    形，應依原告之聲請，由其一造辯論而為判決。
貳、實體方面：
一、原告主張：
（一）被告乙○○於民國94年12月1日起承租原告所有坐落於台
      北市○○區○○路51號6樓之1房屋，並將系爭房屋交予被
      告金鷹旅行社作為旅行社辦公室使用。詎料95年10月2日
      凌晨1時53分許，系爭房屋失火，經查勘起火原因應為被
      告金鷹旅行社辦公室內水族箱附近之延長線短路後起火燃
      燒，由於起火點存放大量文件資料，使火勢蔓延迅速，造
      成系爭房屋內部磚牆、木造裝潢、鐵門、鋁窗、管線、天
      花板、衛浴設備等及公共設施走道地面、壁面磁磚、消防
      設備線路等均遭火焚燒火。
（二）按民法第432條、第434條均係民法針對承租人失火責任所
      為之規定，又民法為保護承租人之利益，減輕其賠償責任
      ，故以民法第434條為特別規定優先於同法第432條適用。
      惟民法第434條雖為失火責任之特別規定，並非強制規定
      ，倘當事人特約約定承租人就輕過失之失火仍應負責，以
      加重承租人之注意義務者，其特約仍為有效（最高法院89
      年度台上字第1416號判決意旨參酌）。據房屋租賃契約書
      第5條約定，當事人兩造以特約約定承租人就租賃物之失
      火責任應盡善良管理人之注意義務，是被告（即承租人）
      乙○○自應依該特約約定負善良管理人之注意義務。次按
      ，就因承租人允許為租賃物使用、收益之第三人就失火之
      發生，有未盡善良管理人注意之輕過失，該第三人雖與出
      租人間無租賃關係存在，出租人仍得依民法第184條第1項
      前段，請求侵權行為損害賠償責任。本件承租人（即被告
      乙○○）將系爭房屋交付被告金鷹旅行社供作辦公室使用
      ，被告明知使用電源設備應隨時注意避免電源使用過量以
      致短路，及離開辦公室時應將電源插頭拔除，並隨時檢視
      電源之使用情形，以維護安全，然竟疏於注意，非但將水
      族箱以延長線方式連接，且離開辦公室時亦未將插頭拔除
      ，致延長線短路後起火燃燒，燒毀原告所有系爭房屋和公
      共設施等財物，難謂已盡善良管理人之注意義務。準此，
      就該財物損失，經原告委請訴外人允揚保險公證人有限公
      司（下簡稱允揚公證公司）從事火災損失理算鑑定，依鑑
      定結果計損失金額為1,337,023元；又由於系爭房屋焚毀
      ，修復期間無法出租，計受有修復期間（95年11月至96年
      2月間）共4個月之租金損失160,000元（每月租金約40,00
      0元）；另系爭大樓公共設施因火災所生之損害，原告已
      代被告先行賠償修復費用計278,950元，故總計本件火災
      損失共1,775,973元（278,950＋160,000＋1,337,023＝
      1,775,973）。基此，原告爰依租賃之法律關係及民法第
      184條、第185條侵權行為損害賠償請求權，請求被告連帶
      負共同侵權行為損害賠償責任。
（三）另查被告乙○○承租系爭房屋期間積欠大樓管理費（95年
      10、11月）計6,280元及積欠電費計19,238元，嗣後亦均
      為原告代為繳納，為此一併請求返還原告所代墊之金額。
（四）聲明：
　　1.被告應連帶給付原告1,775,973元，即自起訴狀繕本送達
  　　之翌日起至清償日止，按年息5%計算之利息。
    2.被告乙○○應連帶給付原告25,518元，即自起訴狀繕本
　　　送達之翌日起至清償日止，按年息5%計算之利息。
    3.原告願供擔保請准宣告假執行。
二、被告則以下列辯詞置辯：
（一）被告乙○○部分：
　　1.被告乙○○於94年12月12日已將被告金鷹旅行社轉讓其現
  　　在法定代理人丙○○，並於95年4月完成過戶，同時亦將
    　此轉讓情事告知原告母親，請其與受讓人商討所積欠之房
      租及處理換約事宜。因此被告乙○○既已將被告金鷹旅行
      社轉讓予丙○○，是系爭損害賠償事件自應存於原告與被
      告金鷹旅行社之間，與被告乙○○無涉。
    2.原告知道金鷹旅行社法定代理人丙○○已承受系爭租約，
      租金也是由新會計交。故原告應找丙○○解決。
　　3.聲明：駁回原告之訴。
（二）被告金鷹旅行社則未於言詞辯論期日到場，亦未提出書狀
  　　作何聲明或陳述。
參、得心證之理由：
一、原告主張之事實，業據其提出台北市政府消防局火災證明書
    、土地、建物登記謄本、修復估價單、代償證明書、管理費
    收據、電費收據影本、公證報告為證，被告金鷹旅行社復未
    提出任何書狀以供本院斟酌；被告乙○○則固不爭執火災鑑
    定系爭房屋損失金額為1,337,023元、原告有4個月之租金損
    失160,000元、原告先行賠償大樓因火災之修復費用計278,9
    50元，原告代繳系爭房屋積欠大樓管理費（95年10、11月）
    計6,280元及電費計19,238元之事實，惟以上開辯詞資為抗
    辯，故本件爭執點在於本件火災發生時，系爭租賃契約關係
    係存於原告與被告乙○○或金鷹旅行社間？茲判斷如下：
（一）查系爭台北市○○區○○路51號6樓之一於95年10月2日發
      生火災，經消防人員現場勘查、鑑定結果及關係人所述研
      判，起火原因因起火處附近除了電之熱源外，並無其他熱
      之來源，故不排除延長線電源線因故短路致起火燃燒之可
      能性，並排除有人進入蓄意縱火或遺留火種之可能性。此
      有原告聲請本院向台北市政府消防局函調之上開房屋火災
　　　原因調查報書影本一份在卷可稽（見卷第60頁至第105 頁
　　　），可見起火原因係源自上開房屋內部之延長電線走火，
　　  先予敘明。
（二）查原告主張被告乙○○於94年11月2日就系爭房屋與原告
      簽訂租賃契約等情，業據原告提出房屋租賃契約影本一份
      為證（見卷第11頁至第14頁），雖被告乙○○爭執上開租
      賃契約有蓋金鷹旅行社印章云云，惟觀上開租賃契約前言
      已明白載明立契約書人承租人為乙○○，自應認原告之主
      張為真正。又查被告乙○○於94年12月12日業將金鷹旅行
      社股份轉讓予訴外人丙○○等情，亦經被告乙○○提出股
      份轉讓協議書影本為證（見卷第47頁至第50頁），並為原
      告所不爭執，惟觀之上開股份轉讓協議書內容，僅於第二
      條約定將承租系爭房屋所繳之房屋押租金十五萬元返還債
      權由訴外人丙○○承受，並不能證明被告乙○○與訴外人
      鍾煜達有約定上開租賃契約債務由訴外人丙○○或金鷹旅
      行社承擔之意思，是以訴外人丙○○如欲以金鷹旅行社法
      定代理人名義與原告就系爭房屋發生租賃法律關係，尚須
      由訴外人丙○○代表被告金鷹旅行社另與原告簽訂租賃契
      約，是以縱然原告對被告乙○○與訴外人丙○○簽訂股份
      轉讓一事知情，亦無法因而使原告與被告金鷹旅行社間發
      生租賃契約關係，且查證人即原金鷹旅行社總經理徐國基
      於本院證稱，有口頭向金鷹旅行社董事長丙○○換租約之
      事，他說好，但是後來沒有進行，也沒有換約等語（見卷
      第140頁反面），可知原告與被告金鷹旅行社最後就系爭
      房屋並未簽訂租賃契約，系爭租賃契約仍存於原告與被告
      乙○○之間，故被告乙○○辯稱金鷹旅行社已轉讓予丙○
      ○，原告知道金鷹旅行社法定代理人丙○○已承受系爭租
      約云云，即不可採。
（三）按承租人應以善良管理人之注意，保管租賃物，租賃物有
      生產力者，並應保持其生產力。承租人違反前項義務，致
　　　租賃物毀損、滅失者，負損害賠償責任；租賃物因承租人
　　　之重大過失，致失火而毀損、滅失者，承租人對於出租人
  　　負損害賠償責任。民法第432條第1、2項、第434條分別固
    　定有明文。再按民法第四百三十四條之排除同法第四百三
      十二條規定之適用，固僅在保護承租人之利益，以減輕其
　　　賠償責任而設，惟該失火責任之特別規定，無關於公序良
  　　俗，倘當事人約定承租人就輕過失之失火仍應負責，以加
    　重承租人之注意義務者，其特約亦難謂為無效。查原告提
      出之上開房屋租賃契約第5條已載明：「危險負擔，乙方
      （即被告乙○○）應以善良管理人之注意使用房屋，除因
      天災地變等不可抗拒之情形外，因乙方之故意或過失毀損
      房屋，或因可歸責乙方之事由，以致失火焚燬者，均應負
      損害賠償之責。」，可知雙方約定除天災地變外，承租人
      應以善良管理人之注意使用該房屋，而排除民法第434條
      規定之適用。查被告乙○○承租系爭房屋後，係交金鷹旅
      行社作辦公用，原為該旅行社之負責人，股份轉讓後仍為
      該旅行社之職員之事實，為兩造所不爭執，則被告乙○○
      明知使用延長電線危險，應隨時注意電源使用過量以免導
      致短路，離開辦公室應將電源插頭拔除，並隨時檢查電源
      使用情形，以維護租賃物使用上安全，竟疏於注意，離開
      辦公室時，仍使延長線通電中，未將延長線插頭拔除，致
      延長線短路後起火燃燒，燒燬系爭房屋及公共設施等，難
      謂無重大過失，更遑論已盡承租人善良管理人之注意義務
      ，故依民法第434條規定或系爭租賃契約第5條約定，被告
      乙○○均應就系爭房屋失火所致出租人即原告之損失，負
      賠償責任。
（四）另按民法第一百八十四條所規定之侵權行為類型，均適用
      於自然人之侵權行為，上訴人為法人自無適用之餘地。民
      法第一百八十五條規定之共同侵權行為，亦同。至於法人
      侵權行為則須以其董事或其他有代表權人，因執行職務所
      加於他人之損害，法人始與行為連帶負賠償之責任（民法
      第二十八條）。若該法人之員工因執行職務，不法侵害他
      人之權利，則依民法第一百八十八條之規定，該法人亦須
      連帶負賠償責任。可否謂：民法對於侵權行為並未特別規
      定限於自然人，法人組織體內部自然人為法人所為之行為
      ，不論適法或不適法行為，均應視為法人本身之行為，法
      人應負損害賠償責任等語，亦非無疑。最高法院95年台上
　　　字第338號判決意旨參酌。查被告金鷹旅行社為法人，故
  　　揆諸上開判決意旨，原告依民法185條規定，主張被告金
    　鷹旅行社應負侵權行為損害賠償責任，即屬無據。
二、綜上所述，原告依民法第434條規定、系爭租賃契約第5條約
    定，請求被告乙○○給付系爭損失金額1,337,023元、系爭
    房屋焚毀，修復期間無法出租，有修復期間（95年11月至96
    年2月間）共4個月之租金損失160,000元（每月租金約40,00
    0元）、系爭大樓公共設施因火災所生之損害，原告已代被
    告先行賠償修復費用278,950元，共1,775,973元（278,950
    ＋160,000＋1,337,023＝1,775,973）及自起訴狀繕本送達
　　之翌日即96年2月9日起至清償日止，按年息5%計算之利息；
  　另原告主張請求被告乙○○返還代墊系爭房屋期間積欠大樓
　　管理費（95年10、11月）計6,280元及積欠電費計19,238元
  　，共25,518元及追加起訴狀繕本送達之翌日即96年3月16日
    起至清償日止，按年息5%計算之利息之範圍內，為有理由，
    逾此部分，則無理由，應予駁回。
三、原告陳明願供擔保，聲請宣告假執行，經核原告主文第一項
    勝訴部份，合於法律規定，爰酌定相當之擔保金額宣告之；
    其餘假執行之聲請，因該部份訴之駁回而失所依據，應予駁
    回。又主文第二項金額，未逾五十萬元，依民事訴訟法第
    389條第1項5款規定，應依職權宣告假執行。
四、結論：本件原告之訴為一部有理由，一部無理由，依民事訴
    訟法385條第1項前段、第79條、第390條第2項、第389條第1
    項第5款，判決如主文。
中　　華　　民　　國　　96　　年　　5 　　月　　11　　日
                  民事第二庭    法　官　黃雯惠
以上正本係照原本作成。
如對本判決上訴，須於判決送達後20日內向本院提出上訴狀。
中　　華　　民　　國　　96　　年　　5 　　月　　11　　日
                                書記官　林玗倩
